【裁判字號】    94,家抗,23
【裁判日期】    950519
【裁判案由】    選任遺產管理人
【裁判全文】
臺灣臺南地方法院家事裁定              94年度家抗字第23號
抗  告  人  財政部國有財產局台灣南區辦事處台南分處
法定代理人  乙○○
相  對  人  甲○○
上列抗告人因與相對人間就被繼承人李朝宗指定遺產管理人事件
，對於中華民國94年11月25日本院94年度財管字第56號裁定提起
抗告，本院裁定如下：
      主      文
抗告駁回。
抗告程序費用由抗告人負擔。
      理      由
一、按先順序繼承人均拋棄其繼承權時，由次順序之繼承人繼承
    。其次順序繼承人有無不明或第四順序之繼承人均拋棄其繼
    承權者，準用關於無人承認繼承之規定。又繼承開始時，繼
    承人之有無不明者，由親屬會議於一個月內選定遺產管理人
    ，並將繼承開始及選定遺產管理人之事由，向法院報明。又
    第1178條所定之期限屆滿，無繼承人承認繼承時，其遺產於
    清償債權，並交付遺贈物後，如有賸餘，歸屬國庫。又繼承
    人有無不明而不能依民法第1177條選定遺產管理人時，得由
    利害關係人聲請法院選任之。民法第1176條第6項、第1177
    條、第1185條及第1178條第2項分別定有明文。
二、本件相對人即原審聲請人甲○○於原審法院聲請意旨略以：
    被繼承人李朝宗未婚，無子嗣，父母及兄弟李朝成、李朝慶
    均早已死亡，而被繼承人李朝宗不幸於94年3月5日死亡，其
    妹吳李月英業已依法拋棄繼承，且親屬會議亦未於繼承開始
    後1個月內選定遺產管理人，茲因被繼承人李朝宗生前於83
    年6月7日即預立遺囑，就其財產指定其姪兒即相對人為受遺
    贈人，故相對人為被繼承人李朝宗之利害關係人，為管理移
    轉被繼承人李朝宗之遺產並交付遺贈物，相對人為此爰依法
    聲請鈞院裁定選任被繼承人李朝宗之遺產管理人。又被繼承
    人李朝宗所遺贈與相對人之遺產，現由相對人之配偶李施麗
    珠管理、使用，李施麗珠為被繼承人李朝宗之姪媳，在被繼
    承人李朝宗死亡前，長期照料被繼承人李朝宗，故相對人建
    議原審法院選任李施麗珠為被繼承人李朝宗之遺產管理人為
    宜等語。
三、原審法院裁定以：
（一）相對人主張之前開事實，業據提出繼承系統表1件、認證
      書影本1件、自書遺囑影本1件、除戶謄本5件、戶籍謄本1
      件、本院家事庭94年7月19日南院慶家戊94繼字第647號通
      知影本1件為證，復經原審依職權調取94年度繼字第647號
      拋棄繼承聲請事件卷宗核閱綦詳，是相對人之主張堪信為
      真實。又查被繼承人李朝宗未婚，無子嗣，父母及兄弟李
      朝成、李朝慶均早已死亡，妹妹吳李月英業已依法拋棄繼
      承權經准予備查，又未準用民法第1177條之規定選定遺產
      管理人，而相對人為被繼承人李朝宗之遺產受遺贈人，故
      相對人以利害關係人之身分聲請選任被繼承人李朝宗之遺
      產管理人，核與上開規定並無不合，應予准許。
（二）又關於遺產管理人之人選部分，因被繼承人李朝宗原本唯
      一之繼承人即其妹妹吳李月英業已依法拋棄繼承權經准予
      備查，且未準用民法第1177條之規定選定遺產管理人，足
      徵被繼承人李朝宗之原繼承人吳李月英對被繼承人李朝宗
      遺產之處置已漠不關心，不適任被繼承人李朝宗之遺產管
      理人；而相對人雖建議本院選任李施麗珠為被繼承人李朝
      宗之遺產管理人，惟李施麗珠為相對人之配偶，並與相對
      人實際上使用被繼承人李朝宗之遺產，如由其擔任被繼承
      人李朝宗之遺產管理人，恐有偏頗相對人之虞，且如被繼
      承人李朝宗有其他債權人，亦恐不利於被繼承人李朝宗之
      其他債權人，故亦不宜選任李施麗珠為遺產管理人。且按
      公示催告期限屆滿，無繼承人承認繼承時，其遺產於清償
      債權，並交付遺贈物後，如有剩餘，歸屬國庫；又按非公
      用國有財產以財政部國有財產局為管理機關，民法第1185
      條、國有財產法第12條分別定有明文，本件被繼承人李朝
      宗之遺產，倘無人承認繼承時，將於清償債權，交付遺贈
      物後，歸屬國庫，為使被繼承人李朝宗遺產之處置順利進
      行，爰選任財政部國有財產局台灣南區辦事處台南分處為
      被繼承人李朝宗之遺產管理人為適當等語。
四、抗告意旨略以：
（一）查原審94年度財管字第56號民事裁定，據相對人甲○○以
      被繼承人李朝宗於94年3月5日死亡，因其生前未婚，無子
      嗣，父母及兄弟均早已死亡，剩其妹吳李月英為其合法繼
      承人，惟李朝宗死亡後，其唯一之法定繼承人業已於法定
      期間內向法院聲請拋棄繼承權准予備查在案，致已無繼承
      人情況而聲請選任抗告人為其遺產管理人，則以被繼承人
      李朝宗尚且對相對人立有遺贈之遺囑，而其唯一之繼承人
      卻拋棄繼承，足徵被繼承人李朝宗顯然已無遺產，或除該
      遺囑上之財產外，有遺債大於遺產之情形。
（二）按司法院74年10月15日台廳一字第05786號函示第2項第3
      款：「嗣後各地方法院受理有關無人承認繼承遺產管理事
      件時，先順序繼承人均拋棄繼承，其次順序繼承人有無不
      明而應准用關於無人承認繼承之規定時，應先審核可否依
      民第1177條規定選定遺產管理人。如無法選定遺產管理人
      者，因此類拋棄繼承事件，多屬遺債大於遺產，形同破產
      ，儘量避免選任國有財產局為遺產管理人」，而本案極可
      能屬於遺債大於遺產，依上開司法院函示應盡量避免選任
      國有財產局為遺產管理人，原裁定之選任實有不當；另縱
      其繼承人拋棄繼承並非不可擔任遺產管理人，且法亦無明
      文禁止，況繼承人對被繼承人生前之債權債務關係，以及
      印鑑、重要證件、產權文件等應較清楚或仍保管中，雖相
      對人與被繼承人李朝宗間之遺囑遺贈關係，與繼承人並無
      任何關聯性存在，但就適任與否加以考量，除其最近親屬
      外，實不作第二人想。況不僅就被繼承人是否尚有其他債
      權債務關係，均需全面予以了解，則以抗告人僅係為國有
      財產之管理機關，於被繼承人之遺債大於遺產之際，選任
      抗告人為遺產管理人，則抗告人恐力有未迨，應以被繼承
      人之最近親屬為遺產管理人較適宜。
（三）又抗告人係國有財產之管理機關，而國庫對於無人承認繼
      承之遺產向有期待權，因此於被繼承人尚有剩餘遺產得以
      歸屬國庫之情形下，選任抗告人為遺產管理人方有實益；
      審究本案，既有遺債大於遺產之虞，若選任抗告人為遺產
      管理人，抗告人仍須盡善良管理人之責任為其管理遺產、
      處理債務問題，其間所將耗費之人力、時間實難以金錢衡
      量；且管理期間所須之花費亦由國庫代為墊付，而若落得
      其遺產不足以清償，不僅國庫利益受損，更甚者，導致利
      用全民資源負擔個人私物之支出，無異使公器淪為私用，
      實不符社會公平原則，懇請貴院明鑑。
五、經查：
（一）本件相對人聲請之前開事實，業據其提出繼承系統表1件
      、認證書影本1件、自書遺囑影本1件、除戶謄本5件、戶
      籍謄本1件、本院家事庭94年7月19日南院慶家戊94繼字第
      647號通知影本1件附於原審卷可稽，並經原審法院依職權
      調取94年度繼字第647號拋棄繼承聲請事件卷宗核閱無訛
      ，揆諸前開說明，其自係被繼承人李朝宗之利害關係人，
      從而，相對人以其為利害關係人聲請選任被繼承人李朝宗
      之遺產管理人，自屬有據。
（二）司法院前述函示，僅謂儘量避免選任抗告人為遺產管理人
      ，並非謂不得選任其為遺產管理人，無非著眼於國有財產
      之考量，對於法院亦無拘束力。又被繼承人李朝宗生前之
      債權債務關係及有關產權證明文件，抗告人得依其他方式
      獲悉或取得，另有關之印鑑，抗告人亦得依舉證責任分配
      方式辨識其真偽，於其管理遺產上並無困難，而上開文件
      資料其最近親屬未必最為知悉。且繼承人均拋棄繼承，已
      無利害關係，如選定其等擔任遺產管理人，難期其將來執
      行職務能克盡職守，公正客觀，以善盡管理人之職務，為
      期公正，實不宜選任彼等為遺產管理人。是抗告意旨以「
      被繼承人李朝宗之最近親屬對於被繼承人李朝宗生前之債
      權債務關係最為知悉，且相關重要證件印鑑及產權證明等
      重要文件目前仍家屬保管中，足認其有協助清理遺產申報
      遺產稅之能力和道義責任，故就適任與否加以考量，應以
      被繼承人李朝宗之最近親屬為遺產管理人最適當」云云，
      自無可取。
（三）被繼承人之遺產，於遺產管理人完成清償債權並交付遺贈
      物等清算程序前，是否有賸餘，無從知悉。而依上述說明
      ，各順序之繼承人均拋棄繼承者，其剩餘財產歸屬國庫，
      而抗告人為國庫之綜理機關，為國有財產法第9條第2項所
      明定，其備有財產管理之專才，雖其經費支出屬國家資源
      ，但保護無人繼承財產之債權人之權利，亦屬政府之義務
      。於遺產管理指定之實際運作，仍認選任國有財產局為遺
      產管理人較為妥適。是抗告意旨以「本件既有遺債大於遺
      產之虞，若選任抗告人為遺產管理人，抗告人仍須盡善良
      管理人之責任為其管理遺產、處理債務問題，其間所將耗
      費之人力、時間實難以金錢衡量；且管理期間所須之花費
      亦由國庫代為墊付，而若落得其遺產不足以清償，不僅國
      庫利益受損，更甚者，豈非造成浪費國家資源於少數特定
      人之不公現象云云」，亦無可採。
（四）又相對人為被繼承人李朝宗遺囑中受遺贈之人，如兼任被
      繼承人李朝宗之遺產管理人，恐有利害衝突之虞，而不利
      於被繼承人李朝宗之其他債權人，不宜選任其為遺產管理
      人。再李施麗珠為相對人之配偶，並與相對人實際上使用
      被繼承人李朝宗之遺產，如由其擔任被繼承人李朝宗之遺
      產管理人，恐有偏頗相對人之虞，且如被繼承人李朝宗有
      其他債權人，亦恐不利於被繼承人李朝宗之其他債權人，
      故亦不宜選任李施麗珠為遺產管理人。
（五）綜上所述，原審據此指定抗告人為被繼承人李朝宗之遺產
      管理人，經核並無不合。而抗告意旨復未述明原裁定選任
      其為被繼承人李朝宗之遺產管理人有何違法或其他不當之
      處，其提起抗告，聲明廢棄原裁定，非有理由。
六、據上論結，本件抗告為無理由，爰依非訟事件法第21條第2
    項，第46條，民事訴訟法第495條之1第1項、第449條第1項
    、第95條、第78條，裁定如主文。
中    華    民    國    95    年    5     月    19    日
          家事法庭    審判長法官  陳美燕
                      法      官  彭振湘
                      法      官  黃瑪玲
上為正本係照原本作成。
抗告人如不服本裁定，僅得於收受本裁定正本送達後10日內以適
用法規顯有錯誤為理由，向本院提出再抗告狀（須附繕本一份及
繳納再抗告裁判費新台幣1000元），並經本院許可後始可再抗告
於高等法院。
中    華    民    國    95    年    5     月    19    日
                          書記官  黃坤義


司法院資訊處製作；財團法人民間司法改革基金會備份。
